【裁判字號】    89,自,398
【裁判日期】    891019
【裁判案由】    違反商標法
【裁判全文】
臺灣高雄地方法院刑事判決                          八十九年度自字第三九八號
    自  訴  人  丙○○
    被      告  甲○○
右列被告因違反商標法案件，經自訴人提起自訴，本院判決如左：
    主  文
甲○○無罪。
    理  由
一、自訴意旨略以：緣「發財金」三字係自訴人丙○○向經濟部智慧財產局註冊取得
    商標專用權，指定使用於線香、香末、烏沈香、環香、沈香、神香、盤香、沈香
    油、檀香油等產品之商標，且該商標之專用權自民國八十八年十二月一日起至九
    十八年十一月三十日止，現尚於專用期間內。詎被告甲○○明知「發財金」三字
    係其享有專用權之商標，竟仍於與香類產品類似之祭祀用冥紙上及產品包裝上使
    用「發財金」三字，而生產冥紙類產品販賣予不特定人，嗣經自訴人於八十九年
    六月間，在高雄市○○區○○路二六０巷三號「緯霖金香鋪」，發現被告販賣予
    該商行之冥紙外包裝彩盒使用該商標，因認被告涉有商標法第六十三條之販賣仿
    冒商品罪嫌。
二、訊據被告甲○○堅決否認右揭犯行，辯稱：伊非「緯霖貿易有限公司」及「緯霖
    金香舖」之負責人，也不負責賣東西，而緯霖貿易有限公司所使用之商標為「神
    光」，在緯霖金香舖及其他販售地點販賣之商品上均標示有「神光」字樣，且緯
    霖貿易有限公司商品外包裝之彩盒上之「發財金」三個字係說明商品本身，並非
    當商標使用，自訴人的商標是使用在香類的產品，其所製造者為冥紙類產品，與
    自訴人之香類的產品不同；另祭拜不同神明一般使用不同金紙，而發財金是祭拜
    以趙光明為首的五路財神求財金紙，故「發財金」三個字是金紙香業類所使用的
    通俗文字，是在表示祈福、發財的意思，並且「發財」二字是通俗用字並沒有商
    標識別性，自訴人以此申請商標，有違商標法申請註冊之規定標等語。經查：
（一）訊據自訴人於本院審理時自陳：所購緯霖貿易有限公司之商品，係在上開緯霖
      金香舖，向被告的父親買的，而證人即被告之夫乙○○亦到庭證述：伊為緯霖
      貿易有限公司負責人，高雄市○○區○○路二六０巷三號之房子，是緯霖貿易
      有限公司向被告承租，作為開設緯霖金香舖之店址等語，並提出經濟部公司執
      照、高雄市政府營利事業登記證及各類所得扣繳暨免扣繳憑單各一紙為證，是
      而，縱認自訴人確於右揭時間及地點，購得侵害其商標專用權之產品，然審酌
      上情以觀，充其量僅足認定緯霖金香舖有販賣自訴人指訴之產品等節，當無足
      據以推論上開產品必為被告所販賣，自訴人指訴之對象既未實際向被告購得，
      而該金香舖復係案外人乙○○所開設，在在均無以證諸被告有販賣商標產品事
      實。
（二）又按所謂商標之近似，係指具有普通知識經驗之商品購買人，於購買時施以普
      通所用之注意，猶不免有混同誤認之虞者而言，故將兩商標並置一處細為比對
      雖有差別，而異時易地分別視察，足認具有普通知識經驗之商品購買人，於購
      買時施以普通所用之注意，猶有混同誤認之虞者，仍不得謂非近似，最高法院
      著有二十一年度上字第一０七三號判例可參。次按商標法第三十七條第一項第
      十二款前段所謂同類商品係指依社會一般通念性質相類似之商品。又（七十六
      年修正前）商標法施行細則第二十七條所規定之商品類別，單純係為商標申請
      註冊時，審查上之便利而為規定，初與商品是否類似，原不盡一致，要非絕對
      受其拘束，行政法院亦著有七十八年度判字第二五九四號判例可參。故依商標
      法保障消費者利益及商標專用權，以促進工商企業正常發展之立法意旨及參酌
      此二判例之意旨可知，商標是否相似應以一般人之認知是否產生誤認為標準；
      而商品是否類似，亦應以一般人之社會一般通念為標準，而非以商品及分類表
      ，或行政機關為方便審查所自行製定之參考資料為標準。本件自訴人所享有之
      商標係單純之「發財金」三字，並無其他文字和圖形配合，該商標註冊證在卷
      可稽；而被告所使用之商標則係使用左右排列之「五路財神、日夜進寶」之文
      字、再配合「五路財神、發財金、金元寶、銀元寶」等文字及「天官、財神等
      神祇神像五個、金、銀元寶多個及仿古銅錢之金幣三個等圖案」等文字與圖畫
      聯合組成。依一般人之注意能力觀察該二商標，均可發現二者間具有明顯重大
      之差別，故任何具有普通知識經驗之商品購買人，施以普通所用之注意，均不
      致誤認被告所使用者係自訴人之商標，而誤認該產品是自訴人所生產。又商品
      是否類似，亦應以一般人之認知為標準而非以商品及分類表或行政機關為方便
      審查所自行製定之參考資料為標準，業見前述。本件自訴人雖稱香類與冥紙類
      係類似之產品，惟依一般人之認知，香類與冥紙類之產品外觀、形狀、大小、
      原料、生產方式、材料組成、使用方式、燃燒時間、價格均不相同，並無類似
      之處，顯非類似之產品。至自訴人雖提出改制前之中央標準局員工消費合作社
      編印之「商品及服務類似組群參考資料」第十四頁，而稱香類與冥紙二者相類
      似，惟此參考資料只是一般行政機關供一般人參考，及申請註冊時，審查上之
      便利而為規定，並無拘束力，且亦非即認為該二類產品相類似，更況案外人乙
      ○○認自訴人取得之上開商標專用權影響其商業權益，欲行就智慧財產局之上
      開核定提起異議，是以自訴人得否完整取得該商標之專用權尚有可議，併予敘
      明。
（三）綜上所述，被告所辯既可採憑，不僅無證據足以認定被告本案之行為人，更且
      行為人之行為與本罪之構成要件尚屬有間，此外本院又查無其他積極證據，足
      認被告確有自訴人所指之犯行，犯罪既不明證明，依法自應為被告無罪之判決
      。
三、據上論斷，應依刑事訴訟法第三百四十三條、第三百零一條第一項，判決如主文
    。
中     華     民     國      八十九      年      十      月     十九    日
                                  臺灣高雄地方法院刑事第一庭
                                      法  官     邱基峻
右正本證明與原本無異。
如不服本判決，應於判決送達後十日內，向本院提出上訴狀。
                                      書記官    王美玲
中    華    民    國      八十九      年      十      月      十九      日


司法院資訊處製作；財團法人民間司法改革基金會備份。
